臺灣板橋地方法院民事判決　　　　　　　　95年度國字第15號
原　　　告　丁○○
被　　　告　交通部臺灣區國道新建工程局第一區工程處
法定代理人　乙○○
訴訟代理人　孔繁琦律師
　　　　　　彭建寧律師
參　加　人　皇昌營造股份有限公司
法定代理人　甲○○
訴訟代理人　丙○○
上列當事人間請求國家賠償事件，經本院於民國95年7 月25日言
詞辯論終結，判決如下：
    主  文
被告應給付原告新臺幣壹拾陸萬仟元。
原告其餘之訴駁回。
訴訟費用由被告負擔四分之一，餘由原告負擔。
本判決第一項得假執行。但被告得以新臺幣壹拾陸萬仟元預供
擔保而免為假執行。
原告其餘假執行之聲請駁回。
    事實及理由
壹、程序上理由：
    依國家賠償法請求損害賠償時，應先以書面向賠償義務機關
    請求之。賠償義務機關對於前項請求，應即與請求權人協議
    。協議成立時，應作成協議書，該項協議書得為執行名義。
    賠償義務機關拒絕賠償，或自提出請求之日起逾30日不開始
    協議，或自開始協議之日起逾60日協議不成立時，請求權人
    得提起損害賠償之訴，國家賠償法第10條第1 項、第11條第
    1 項分別定有明文。查原告主張被告應負國家賠償責任，原
    告向被告交通部臺灣區國道新建工程局第一區工程處請求國
    家賠償，惟經被告於95年6 月拒絕國家賠償理由書，有被告
    95年6 月22日國工一基字第0950003073號函暨所附拒絕賠償
    理由書在卷可稽。是原告起訴時已履行上揭法條之前置程序
    規定，合先敘明。
貳、實體上理由：
  一、原告主張：原告於民國（下同）94年8 月25日晚間10時50
      分許，騎乘車牌號碼LM6 ─416 重型機車，行經臺北縣五
      股鄉○○○路五號越堤道往新五路爬坡處，因該路面有坑
      洞，且無警示標誌及路燈以致影響行車視線，致原告騎乘
      機車摔倒，因而受有右側鎖骨骨折之傷害，需在家休養無
      法工作，此外，原告因本次事故而無法從事推拿之工作，
      實已造成心理重大創傷。又查被告為該路面之管理維護機
      關，竟疏未就該路面之坑洞為修補，亦未設置警示標誌，
      致原告騎乘重型機車經過該路段時閃避不及而摔倒在地，
      受有嚴重之人車損害，該路面坑洞已足以影響行車之安全
      ，並不具備通常應有之狀態及功能，構成同法第3 條第1
      項所示之公有公共設施因設置或管理有欠缺，致人民身體
      及財產受有損害之情形，國家應依法負損害賠償責任；此
      外，被告機關係該公共設施之設置或管理機關，屬於同法
      第9 條第2 項應負損害賠償責任之賠償義務機關，據此，
      原告自得依同法第3 條第1 項之規定向被告請求賠償其因
      此所受之損害，是原告本於同法第5 條及民法之相關規定
      請求被告賠償如下：
  (一)自94年8 月25日事發後在家修養未能工作所受之損害：
      原告因該事故而於94年8 月26日起至95年8 月5 日止無
      法正常工作，所受損失為新臺幣（下同）380,000 元。
  (二)精神上損害：原告因此次車禍後已無法從事粗重之工作，
      導致原告精神上飽受煎熬，職此，擬就精神上之損害請求
      被告賠償300,000 元。
      並聲明：１、被告應給付原告680,000 元。２、並願供擔
      保，請准宣告假執行。
二、被告則以：
 (一)國家賠償法第3 條第1 項損害賠償義務機關，係指該公有
     公共設施之法定管理機關或依法律代為管理之機關。按國
     家賠償法第3條第2項規定，依第3條第1項請求損害賠償者
     ，以該公共設施之設置或管理機關為賠償義務機關。依法
     務部（90）法律字第020853號函釋：「…，上開所稱『管
     理機關』，應指法律所定之管理機關或依法律代為管理之
     機關而言。」即因公有公共設施管理欠缺之賠償義務機關
     ，以法定管理機關或依法律代為管理之機關為是。系爭道
     路之法定管理機關為臺北縣政府，惟臺北縣依公路法相關
     規定，委託公路總局第一區養護工程處管理。即被告機關
     並非系爭路段之主管機關，亦非依法律代為管理之機關。
 (二)原告所發生之損害與系爭道路管理之欠缺間，無相當因果
     關係。因原告未依交通安全規則第93條第1項第2款後段規
     定，作隨時停車之準備，始導致系爭事故之發生。即原告
     所發生之損害與系爭道路管理之欠缺間，並無相當因果關
     係。按道路交通安全規則第93條第1 項第2 款後段規定：
     「行經道路發生臨時障礙時，均應減速慢行，作隨時停車
     之準備。」系爭路段既發生臨時障礙狀況，則原告行經時
     ，依上揭規定，自應減速慢行，作隨時停車之準備。依一
     般客觀情況判斷，於隨時停車準備之狀態下，一般人均可
     閃避系爭道路之坑洞。是一般人皆可閃避係爭道路之坑洞
     ，則當不致於發生騎車壓到地面坑洞致受傷情事。故關於
     本案，乃因原告未依交通安全規則第93條第1 項第2 款規
     定，作隨時停車之準備，始導致系爭事故之發生。換言之
     ，原告所發生之損害與係爭道路管理之欠缺間，並無相當
     因果關係。
 (三)原告請求賠償之金額，未符合證據法則或民法損害賠償之
     規定，故不應成立。原告未提出薪資損失之證明，故薪資
     損害之請求應不成立。且依扣繳憑單為據，原告所陳報每
     月薪資額，並不確實。
 (四)原告自承當時天氣黑暗，而系爭路段發生臨時障礙狀況，
     是原告行經係爭道路時，自應減速慢行，謹慎駕駛，然原
     告未注意前開情狀，且未依交通安全規則第93條第1 項第2
     款規定，作隨停車之準備，因而導致係爭事故之發生。故
     ，系爭事故之發生，原告顯亦與有過失，應負共同責任，
     即原告應負50％之責任，以符合平衡原則。
 (五)併為答辯聲明：１、原告之訴駁回。２、如受不利判決，
     願供擔保，免為假執行。
三、兩造不爭執之事實
 (一)原告於94年8 月25日晚間10時50分許，騎乘車牌號碼LM6
     ─416 重型機車，行經臺北縣五股鄉○○○路五號越堤道
     往新五路爬坡處，因該路面有坑洞，且無警示標誌及路燈
     以致影響行車視線，致原告騎乘機車摔倒，因而受有右側
     鎖骨骨折之傷害。
 (二)本件車禍發生之際，位於臺北縣五股鄉○○○路五號越堤
     道往新五路爬坡處之道路，路面確存有坑洞。
 (三)原告於95年5 月22日向被告提出賠償請求書請求國家賠償
     ，遭被告於95年6 月22日國工一基字第0950003073號函暨
     附拒絕賠償理由書拒絕賠償。
四、本院之判斷：
 (一)按國家賠償法第3 條所定公共設施設置或管理欠缺所生國
     家賠償責任之立法，旨在使政府對於提供人民使用之公共
     設施，負有維護通常安全狀態之義務，重在公共設施不具
     通常應有之安全狀態或功能時，其設置或管理機關是否積
     極並有效為足以防止危險或損害發生之具體行為，倘其設
     置或管理機關對於防止損害之發生，未為及時且必要之具
     體措施，即應認其管理有欠缺，依法應負國家賠償責任。
     查系爭臺北縣五股鄉○○○路五號越堤道往新五路爬坡處
     之道路，路面確存有坑洞，於本件車禍發生之際，路面確
     存有坑洞乙節，兩造所不爭執，有如前述，該道路既供公
     眾通行，路面存有坑洞，顯將減損其供安全通行之效用，
     則原告主張被告機關對該道路之管理，顯有欠缺，被告辯
     以並非管理機關，管理機關而係臺北縣政府云云；惟臺北
     縣政府以上開系爭臺北縣五股鄉○○○路五號越堤道往新
     五路爬坡處於92年起已依公路法第6 條之規定逐年委託交
     通部公路總局第一區養護工程處代為管理，又交通部公路
     總局第一區養護工程處於93年12月16日移交被告交通部臺
     灣區國道新建工程局第一區工程處，有該府95年11月2 日
     北府工新字第0950722057號函暨所附臺北縣縣道公路委託
     管理契約書及臺北縣政府94年法賠字第42號拒絕賠償理由
     書在卷可按。再因上開系爭路段管理機關有爭議，本院依
     國家賠償法第9 條第4 項之規定函請臺北縣政府與被告交
     通部臺灣區國道新建工程局第一區工程處之上級機關即行
     政院確定，經該院轉由交通部公路總局覆以：依據交通部
     公路總局第一區養護工程處代養縣道108 線（五號越堤道
     至與新五路交叉口）業於93年12月16日移交交通部臺灣區
     ○道新建工程局第一區工程處，有該局96年3 月1 日路養
     管字第0960010136號函暨所附路權移交契約書附卷可佐。
     是以本件系爭路段即臺北縣五股鄉○○○路五號越堤道往
     新五路爬坡處之管理機關確為被告交通部臺灣區國道新建
     工程局第一區工程處無疑，而被告辯以並非管理機關云云
     ，顯不足採信。
 (二)至被告辯以原告未依交通安全規則第93條第1 項第2 款後
     段規定，作隨時停車之準備，始導致系爭事故之發生，即
     原告所發生之損害與系爭道路管理之欠缺間，並無相當因
     果關係及原告違反上開交通安全規則之規定對於車禍之發
     生亦與有過失云云；惟依臺北縣政府警察局蘆洲分局95年
     10月24日北縣蘆刑字第0950033801號函暨所附該分局本件
     原告發生自行摔倒交通事故資料以觀，原告於94年8 月25
     日晚間10時50分許，騎乘車牌號碼LM6 ─416 重型機車，
     行經臺北縣五股鄉○○○路五號越堤道往新五路爬坡處約
     17公尺處，當時天候陰、夜間、無照明，路面為柏油、乾
     燥、有一坑洞，且該坑洞長1.2 、寬0.8 、深0.1 ，當時
     道路工程中，並無設置任何警告標誌，見上開資料中之道
     路交通事故現場圖、道路交通事故調查報告表（一）、（
     二）、調查筆錄及照片共22幀在卷可參，原告當時係時值
     深夜，且系爭路段並無照明設備，亦無設置警告標誌，一
     般人騎乘機車應會注意前方之車輛，或左右有無來車以及
     前方之路況，焉有隨時注意地面之路況，況當時係夜間並
     無照明設備，道路施工中有坑洞亦無警告之標誌，原告又
     如何作隨時停車之準備。又原告騎乘機車摔倒後，經警酒
     精測定為０mg/l，有酒精定測定紀錄表附卷可憑。是以原
     告騎乘機車行經坑洞後摔倒，致受有右側鎖骨骨折之傷害
     ，自與被告對於系爭路段道路之管理欠缺有相當因果關係
     。再原告就本件車禍之發生亦無任何過失之可言。是以被
     告上開所辯，顯屬無據，自不足採信。
 (三)按公有公共設施，因設置或管理有欠缺，致人民生命、身
     體或財產受有損害者，國家應負損害賠償責任，而此損害
     賠償之請求，以該公有公共設施之設置或管理機關為其賠
     償義務機關，國家賠償法第3 條第1 項及第9 條第2 項分
     別定有明文。又國家賠償，除依國家賠償法規定外，適用
     民法規定，同法第5 條定有明文。又按不法侵害他人之身
     體或健康者，對於被害人因此喪失或減少勞動能力或增加
     生活上之需要時，應負損害賠償責任。又不法侵害他人之
     身體、健康、名譽、自由、信用、隱私、貞操，或不法侵
     害其他人格法益而情節重大者，被害人雖非財產上之損害
     ，亦得請求賠償相當之金額。民法第193 條第1 項、第195
     條第1 項分別定有明文。查本件被告機關管理之上開道路
     ，路面存有坑洞，既未有警告標示，亦未設置安全錐及柵
     欄以為警示，致使原告不及注意行車摔跌受傷，被告對該
     道路之管理自有欠缺，應負國家賠償責任。從而，原告依
     國家賠償法第3 條第1 項之規定，請求被告賠償，即屬有
     據。茲就原告請求賠償之損害及金額，審究如下：
     １、自94年8 月26日起至95年8 月5 日未能工作所受之損
         害：原告主張因系爭車禍近1 年內無法正常工作乙節
         ，固據提出診斷證明書之影本1 紙及在職證明書與扣
         繳憑單等為證；惟經本院函詢臺北縣立醫院覆以：休
         養至少三個月，不宜從事勞動工作，有該院96年5 月2
         日北縣醫歷字第0960003446號函在卷可稽。又原告於
         94年8 月25日發生車禍後仍於冠翔印染有限公司工作
         ，另萬功有限公司及全心堂中醫診所2 家所出具之扣
         繳憑單一為94年1 月至94年5 月，一為93年12月至94
         年8 月，並無證明原告發生車禍後仍於上開二家公司
         或診所工作。再依冠翔印染有限公司所出具之扣繳憑
         單上所載原告94年1 月至94年12月全年所得為252,000
         元，故原告可請求之工作損失為63,000元（252,000÷
         12×3 ＝63,000），逾此之請求則屬無據，不應准許
         。
     ２、精神上損害：
         按慰撫金之多寡，應斟酌雙方之身分、地位、資力與
         加害之程度及其他各種情形核定相當之數額，其金額
         是否相當，自應依實際加害情形與被害人所受之痛苦
         及雙方之身分、地位、經濟狀況等關係決定之。查原
         告係59年1 月1 日出生，於本件事故時年35歲，高職
         畢業，此有臺北縣政府警察局蘆洲分局道路交通事故
         調查筆錄附卷足參。本院審酌被告因對於系爭道路之
         管理有欠缺，致生本件事故，及原告之年齡、教育程
         度、社會地位、資力等等情形，認原告請求非財產上
         損害賠償300,000 元，猶屬過高，應以100,000 元為
         適當。
 (四)綜上，原告得請求被告賠償之金額為163,000 元（63,000
     ＋100,000＝163,000）。
五、從而，原告依國家賠償法第3 條第1 項之規定請求被告賠償
    ，在163,000 元之範圍內，為有理由，應予准許，逾上開範
    圍之請求，即無理由，應予駁回。
六、兩造分別陳明願供擔保請准宣告假執行及免為假執行，就原
    告勝訴部分，金額在500,000 元以下，應依職權宣告得假執
    行，並酌定相當擔保金額宣告免為假執行；至原告敗訴部分
    ，其假執行之聲請失所附麗，應予駁回。
七、本件事證已臻明確，兩造其餘主張及攻擊防禦方法，核與判
    決結果不生影響，爰不一一論述，附此敘明。
據上論結，本件原告之訴為一部有理由，一部無理由，依民事訴
訟法第79條、第389 條第1 項第5 款、第392 條第2 項，判決如
主文。
中　　華　　民　　國　　96　　年　　5 　　月　　24　　日
                    民事第二庭  法　官　潘  長  生
以上正本係照原本作成
如對本判決上訴，須於判決送達後20日內向本院提出上訴狀
中　　華　　民　　國　　96　　年　　6 　　月　　 4　　日
                                書記官　許  清  琳
